【裁判字號】    95,訴,135
【裁判日期】    950512
【裁判案由】    偽造文書等
【裁判全文】
臺灣彰化地方法院刑事判決               95年度訴字第135號
公  訴  人  臺灣彰化地方法院檢察署檢察官
被      告  庚○○
上列被告因偽造文書等案件，經檢察官提起公訴（九十四年度調
偵字第五二八號），本院判決如下：
    主  文
庚○○連續意圖為自己不法之所有，以詐術使人將本人之物交付
，處有期徒刑肆月，如易科罰金，以參佰元折算壹日。緩刑貳年
。
    犯罪事實
一、庚○○自民國九十一年四月十日起，以其名義為會首召集一
    採內標制之互助會（於九十一年四月十日召募，含會首共計
    二十四名會員，會期自九十一年四月十日起至九十三年三月
    十日止，每會一萬元，在彰化縣芳苑鄉○○村○○路五九二
    號開標，採內標制，底標新臺幣八百元，每月十日下午八時
    ，由庚○○主持開標），詎於九十二年九月間起庚○○因一
    時週轉不靈，竟基於意圖為自己不法所有而詐取他人財物之
    概括犯意，明知丙○○、丁○○、謝正吉、甲○等四人所參
    加之上開互助會之四個會額均仍係活會，在未經徵得丁○○
    、丙○○、謝正吉、甲○等四人之同意下，先後於九十二年
    九月十日、九十二年十月十日、九十二年十一月十日及九十
    二年十二月十日，因其主持開標時見無人前來投標，認有機
    可乘，乃先後偽冒丁○○、丙○○、謝正吉、甲○等四人之
    名義，向其餘活會會員以口頭偽稱各以新臺幣（下同）一千
    六百元（均未填寫標單）參與投標並以最高金額得標，使當
    時尚為活會之其餘會員丙○○等人（詳見如附表所示）信以
    為真，並進而陷於錯誤分別交付會款，先後各詐得如附表所
    示之會款（因係採內標制，即如果該名會員標金開標二千元
    ，則其他活會會員需繳交會款八千元予會首），另於九十三
    年一月十日開標後，庚○○見無人前來投標，乃又偽冒未得
    標之活會會員名義（因時間已久，忘記係以何人名義詐標）
    向其餘活會會員以口頭偽稱以一千六百元（未填寫標單）參
    與投標並以最高金額得標，再使當時尚為活會之其餘會員丙○○等人（詳見如附表所示）信以為真，並進而陷於錯誤分
    別交付會款，而詐得如附表所示之會款。嗣至九十三年三月
    十日該合會期間屆滿，丙○○自覺已得尾標欲向會首收取會
    款時，庚○○竟已逃逸無蹤。迨丙○○按庚○○所提供之互
    助會會員名單進行查詢，及乙○○、丁○○、甲○、戊○○
    、己○○及謝正吉等人相互詢問後，始循線查悉上情。
二、案經丙○○、乙○○、丁○○、甲○、戊○○、己○○等人
    訴請臺灣彰化地方法院檢察署檢察官偵查起訴。
    理  由
一、上揭事實，業據被告庚○○於本院審理時坦承不諱，核與告
    訴人即活會會員丙○○、乙○○、丁○○、戊○○、己○○
    、甲○及被害人謝正吉等人於檢察官偵訊時所指訴之詐標情
    節相符，復有互助會單影本一紙附卷可稽，足認被告之自白
    核與事實相符，足堪採信。另上開所詐得之會款業已由被告
    持以週轉使用，顯見被告有為自己不法所有之意圖甚明，本
    件事證明確，被告犯行洵堪認定。
二、按互助會之死會會員係依據契約約定，在得標後每月均須繳
    交一萬元之死會會款予會首，故此部分死會會員所繳交之會
    款係依據契約約定而來，從而就死會會員所繳交之死會款項
    部分並無何陷於錯誤可言，此先予敘明。核被告所為，係犯
    刑法第三百三十九條第一項之詐欺取財罪。被告先後五次詐
    標會款，均使當時尚為活會之會員（詳如附表所示）陷於錯
    誤而為財物之交付，係屬一行為觸犯數詐欺取財罪名，均為
    同種想像競合犯，均應依刑法第五十五條前段規定從一重處
    斷。又查被告先後五次詐欺取財犯行，時間緊接，所犯係構
    成要件相同之罪名，顯係基於概括犯意反覆為之，為連續犯
    ，應依刑法第五十六條規定論以一罪，並加重其刑。爰審酌
    被告之品行、犯罪之動機、目的均僅為圖一己之私利、手段
    、被告先後五次所詐得之金額、所生危害之程度及犯罪後坦
    承犯行態度尚屬良好，並均已與被害人等達成和解賠償損害
    等一切情狀，量處如主文所示之刑，並諭知易科罰金之折算
    標準，以示懲儆。末查被告前未曾受有期徒刑以上刑之宣告
    ，有臺灣彰化地方法院檢察署刑案資料查註紀錄表及臺灣高
    等法院被告全國前案紀錄表各一紙在卷可稽，渠偶因一時失
    慮觸犯刑章，經此次論罪科刑教訓之後，當知警惕應無再犯
    之虞，本院因認被告所處之徒刑，以暫不執行為適當，爰併
    予宣告緩刑二年，以啟自新。
三、公訴意旨另以：被告庚○○因經濟狀況不佳，急需金錢以供
    週轉，竟萌行使偽造私文書及為自己不法所有之意圖，並基
    於概括犯意，自不詳時間起，於本互助會之不詳會次競標時
    ，在其位於彰化縣芳苑鄉○○村○○路五九二號住處，利用
    會員未親自到場參與競標之機會，先後冒用丙○○、乙○○
    、丁○○、甲○、戊○○、己○○、謝正吉等七名活會會員
    其中一人名義，由庚○○於白紙上書寫該活會會員姓名及冒
    標金額，偽造標單後，持以行使參加競標而標得會款（冒標
    之時間、所冒用之活會會員名義及冒標之金額均已無從查考
    ，而無法確定），並向其他活會會員誆稱係由該會員得標。
    復另向該會員訛稱係由其他活會會員得標，使該合會之活會
    會員因此陷於錯誤而交付會款予庚○○，另連續以此方式詐
    騙活會會員丙○○、乙○○、丁○○、甲○、戊○○、己○○、謝正吉等人之會款二次（指九十三年二月十日及九十三
    年三月十日二個會額），總計二次詐得不詳之金額（因該合
    會遭冒標之會次、利息金額均無法確定，而無法計算所詐得
    會款之確實數額），足以生損害於被冒標之各會員及當時仍
    屬活會之會員，庚○○並於每次得手後將上開標單撕毀丟棄
    ，因認被告此部分亦涉犯刑法第二百十六條、第二百十條、
    第二百二十條第一項之行使偽造準私文書罪嫌及同法第三百
    三十九條第一項之詐欺取財罪嫌（指九十三年二月十日及九
    十三年三月十日部分之會額）云云。按犯罪事實應依證據認
    定之，無證據不得認定犯罪事實，刑事訴訟法第一百五十四
    條第二項定有明文。又認定不利於被告之事實，須依積極證
    據，苟積極證據不足為不利於被告事實之認定時，即應為有
    利於被告之認定，更不必有何有利之證據。此最高法院三十
    年上字第八一六號著有判例。本件公訴人認被告庚○○另涉
    犯有刑法第二百十六條、第二百十條、第二百二十條第一項
    之行使偽造準私文書罪嫌及同法第三百三十九條第一項之詐
    欺取財罪嫌（指九十三年二月十日及九十三年三月十日部分
    之會額），無非係以此部分事實，業據被告於偵查中坦承不
    諱，並經告訴人即活會會員丙○○、乙○○、丁○○、戊○○、己○○、甲○及被害人謝正吉等人於檢察官偵訊時所指
    訴之詐標情節相符，並有互助會單影本一紙等附卷可稽，為
    其主要論據。惟訊據被告則堅詞否認有何七次冒名偽造填寫
    標單行使主張及最後二次詐欺取財之犯行，並辯稱：伊實際
    上並沒有填寫偽造會員標單，只是用電話告知其他活會的會
    員，偽稱係何人得標，且伊是在倒數第三會時因遭他人倒會
    伊才會倒會，乙○○有標到，乙○○要收現金，不要收支票
    ，因活會會員仍有七名，伊只記得有偽冒丙○○、丁○○、
    謝正吉、甲○等四人之名義，向其餘活會會員以口頭偽稱各
    以一千六百元參與投標並以最高金額得標的等語。本院查：
    本件被告實則並無偽寫標單乙節，業據被告於本院審理時陳
    明在卷，且本件亦查無任何有關偽造之標單扣案可資查證，
    而本件之告訴人即活會會員丙○○、乙○○、丁○○、戊○○、己○○、甲○及被害人謝正吉等人於檢察官偵訊時亦均
    未明確指出有親眼看到被告為如何之偽寫標單，且告訴人丙○○於檢察官訊問時即陳述稱：被告於九十三年三月十日最
    後一次並沒有開標（未開標當無冒名行使標單之可能）等語
    明確（詳見九十三年四月二十八日檢察官訊問筆錄），再告
    訴人乙○○於檢察官訊問時亦指述稱：在九十三年二月十日
    伊有出二千元之利息標到，被告應給他二十一萬元，後來就
    找不到人了等詞明確（詳見九十三年七月十二日檢察官訊問
    筆錄），綜上足見被告於九十三年二月十日及九十三年三月
    十日並無如公訴人所指訴之偽造標單持以行使參加競標而詐
    得會款之行為無訛。另綜觀全卷，亦查無其他積極證據足以
    證明告確有偽造丙○○、乙○○、丁○○、戊○○、己○○
    、甲○及謝正吉等人名義之標單並持以行使及有於九十三年
    二月十日、九十三年三月十日詐標取財之行為，自不得擅以
    推論之方法即認定被告有偽造標單用以詐標及有於九十三年
    二月十日、九十三年三月十日詐標得款之行為，是以被告上
    開所為辯解應可採信。從而被告既未填寫標單持以行使主張
    ，自無從構成行使偽造準私文書及偽造準私文書之犯行；又
    被告既無於九十三年二月十日、九十三年三月十日偽冒他人
    名義詐標得款，此部分自亦無從構成詐欺取財罪。此外，復
    查無其他積極證據足資證明被告有何如公訴人所指之行使偽
    造準私文書及於九十三年二月十日、九十三年三月十日詐標
    得款之犯行，揆諸首揭說明，原應諭知被告此二部分均為無
    罪之判決，惟公訴人認此二部分之事實，與前開判決有罪部
    分之犯罪事實，或有方法結果之牽連犯裁判上一罪之關係（
    指行使偽造準私文書部分）；或有連續犯裁判上一罪之關係
    （指九十三年二月十日、九十三年三月十日詐欺取財部分）
    ，爰均不另為無罪之諭知，併此敘明。
據上論斷，應依刑事訴訟法第二百九十九條第一項前段，刑法第
五十六條、第三百三十九條第一項、第五十五條、第七十四條第
一款，罰金罰鍰提高標準條例第一條前段、第二條，判決如主文
。
本案經檢察官洪英丰到庭執行職務。
中    華    民    國  九十五  年    五    月    十二  日
                  刑事第二庭  審判長法  官  許旭聖
                                    法  官  簡婉倫
                                    法  官  黃玉齡
以上正本證明與原本無異。
如不服本判決，應於判決送達後十日內，向本院提出上訴狀（須
附繕本），上訴於臺灣高等法院臺中分院。
中    華    民    國  九十五  年    五    月    十二  日
                                    書記官  黃幼華
附錄本案論罪科刑法條全文：
刑法第三百三十九條第一項
意圖為自己或第三人不法之所有，以詐術使人將本人或第三人之
物交付者，處五年以下有期徒刑、拘役或科或併科一千元以下罰
金。
附    表：
會首庚○○，會期自九十一年四月十日起至九十三年三月十日止
，含會首共計二十四名會員，每會一萬元，每月十日下午八時，
在彰化縣芳苑鄉○○村○○路五九二號開標，採內標制，底標八
百元（即如果標息為二千元，活會會員繳交八千元，而該得標之
會員往後死會均須繳交一萬元予會首）。
活會之會員為：
丙○○、乙○○、丁○○、戊○○、己○○、甲○及謝正吉。
詐騙之金額：
一、被告口頭偽冒丁○○之名義於九十二年九月十日以一千六百
    元冒標，計詐得七名活會會員會款五萬八千八百元（含丁○○本人部分、即八千四百元乘七等於五萬八千八百元）。
二、被告口頭偽冒丙○○之名義於九十二年十月十日以一千六百
    元冒標，計詐得七名活會會員會款五萬八千八百元（含丙○○本人及丁○○部分、即八千四百元乘七等於五萬八千八百
    元）。
三、被告口頭偽冒謝正吉之名義於九十二年十一月十日以一千六
    百元冒標，計詐得七名活會會員會款五萬八千八百元（含謝
    正吉本人及丁○○、丙○○部分、即八千四百元乘七等於五
    萬八千八百元）。
四、被告口頭偽冒甲○之名義於九十二年十二月十日以一千六百
    元冒標，計詐得七名活會會員會款五萬八千八百元（含甲○
    本人及丁○○、丙○○、謝正吉部分、即八千四百元乘七等
    於五萬八千八百元）。
五、被告口頭偽冒其餘活會會員之名義於九十三年一月十日以一
    千六百元冒標，計詐得七名活會會員會款五萬八千八百元（
    含該遭偽冒之人及丁○○、丙○○、謝正吉及甲○部分、即
    八千四百元乘七等於五萬八千八百元）。


司法院資訊處製作；財團法人民間司法改革基金會備份。
